【裁判字號】    95,訴,2383
【裁判日期】    951124
【裁判案由】    殺人未遂等
【裁判全文】
臺灣板橋地方法院刑事判決              95年度訴字第2383號
公  訴  人  臺灣板橋地方法院檢察署檢察官
被      告  乙○○
                    (現羈押於臺灣臺北看守所)
指定辯護人  朱麗真律師
上列被告因殺人未遂等案件，經檢察官提起公訴（九十五年度偵
字第九九六○號、第一○八○五號、第一五○八七號、一六六三
三號），本院判決如下：
    主  文
乙○○連續殺人未遂，處有期徒刑陸年；又連續放火燒燬現有人
所在之建築物未遂，處有期徒刑肆年，扣案之貳拾伍公斤汽油桶
壹桶、打火機壹把，均沒收之。應執行有期徒刑玖年，扣案之貳
拾伍公斤汽油桶壹桶、打火機壹把，均沒收之。又散布文字，指
摘足以毀損他人名譽之事，處拘役伍拾日，扣案之奇異筆壹支，
沒收之。
    事  實
一、乙○○原為臺北縣土城市○○○路一三七號、一三九號「山
    水園集社區」管理員，前出資與丙○○合夥經營餐飲店，因
    認丙○○虛報帳目侵吞合夥金，經屢次催討，仍積欠新臺幣
    （下同）六十餘萬元，未見丙○○如數償付，遂對丙○○提
    起詐欺之告訴，經臺灣板橋地方法院檢察署檢察官受理偵查
    ，於民國九十五年三月間對丙○○作出不起訴處分（九十五
    年度偵字第四四二二號），乙○○得知後，因感一生積蓄遭
    丙○○詐騙，又有冤難伸，懷恨在心，極思報復。於九十五
    年四月七日下午四時許，在上址「山水園集社區」前，見丙○○至南天母路戶籍址領取檢察官處分書後，竟與甲○○在
    所營位於臺北縣土城市○○○路一三九之一號之「南天宮」
    （市○○○路武財神廟）內商議，誤認二人同謀欲對其不利
    ，又有積怨未了，盛怒下，基於殺人之概括犯意，明知以起
    子、戳子等尖銳工具朝人頭部刺去，可能造成死亡之結果，
    仍趁丙○○步行至上址「山水園集社區」停車處（即南天母
    路一三九之一號旁之空地）取車不注意之際，左右手分持起
    子、戳子，自丙○○之身後接近，並朝丙○○頭部、雙眼等
    處戳刺，丙○○突遭襲擊，無力抵擋，頭、臉及眼部多處為
    乙○○所持利器刺中，血流滿面不支倒地，致受有頭部外傷
    合併輕度腦腫、雙眼球挫傷、雙下眼臉撕裂傷、臉部、頭皮
    、雙耳多處撕裂傷、後背、左手肘、左小腿擦傷及前胸背挫
    傷等傷害，經路人報警後，送亞東紀念醫院施以急救，始幸
    免於難；乙○○見丙○○倒臥血泊中，仍怒氣未消，另出於
    放火燒燬現有人所在之建築物之概括犯意，於同日下午四時
    十八分許，持其所有汽油一桶及打火機，至上址甲○○所營
    之「南天宮」內，見甲○○之配偶張玉蘭，在該建築物內打
    理內外，示意放火，隨即將所攜之汽油潑在「南天宮」內左
    側神龕供桌附近，並以打火機引火燃燒，使神龕供桌附近之
    地面、家具開始燃燒，張玉蘭見狀大驚，衝入房內撥打一一
    九報案，同日下午四時二十六分許臺北縣政府消防局頂埔分
    隊出動消防車到場灌救，至同日下午四時五十五分許火勢熄
    滅，該建築物始未遭燒燬而未遂（乙○○持以放火之汽油一
    桶、打火機一把均於火起燃燒而滅失）。乙○○餘恨未消，
    承前放火燒燬有人所有之建築物之犯意，及另起散布於眾之
    誹謗犯意，攜帶其所有之汽油一桶（二十五公斤裝）、引火
    布條一條、打火機一把及黑色奇異筆一支，於同年四月十日
    上午三時許，至臺北縣樹林市○○路○段一五一巷十二之一
    號四樓丙○○經營，謝宗諺及老人所居住使用之「溫馨園老
    人養護中心」，先在多數人得共同共聞之該址養護中心四樓
    牆面，持上開黑色奇異筆以文字書寫：「打倒溫馨園、打倒
    變色龍的丙○○、打倒妖女蕭曙球（丙○○之妻）變色的龍
    ，原晚上十點以後盛竹如舉行的節目，丙○○他到處行騙，
    蕭曙球即大陸妹自湖南騙來，在大陸騙人家很多錢，來台灣
    坐監不解前科，再次行騙請住戶把他們趕走，我好人也跟他
    們變成壞人請認真騙徒，你們會罵我可是我是可憐人被他害
    死了，請原諒我，乙○○。」等語，指摘足以毀損丙○○、
    蕭曙球名譽之事（蕭曙球部分未據告訴），再以所攜帶之布
    條，連接汽油桶，置放於四樓，並將布條自窗戶垂至樓下，
    再以其所有之打火機，在樓下燃燒布條，著手燒燬上揭現供
    人使用之住宅，惟因汽油尚未流至燃燒處火苗自然熄滅而未
    遂；乙○○屢經報復均未成功，仍思適時對丙○○下手，於
    同年六月十五日上午七時二十分許，承前殺人之故意，明知
    以鐮刀朝人頭部砍殺，可能造成死亡之結果，仍持鐮刀一把
    ，在臺北縣土城市○○路○段、千歲路口，見丙○○外出，
    即上前，丙○○見乙○○持刀接近，拔腿逃跑，乙○○騎乘
    機車尾隨，丙○○逃至臺北縣土城市○○路二十二號臺北縣
    政府警察局土城分局前，遭乙○○追及，乙○○即持鐮刀朝
    丙○○頭部、頸部等處砍切，致丙○○受有頭部創傷、頭皮
    多處撕裂傷、顱骨骨折、顱內出血、右肩、右頸撕裂傷、右
    小腿擦傷、左手指骨開放性骨折等傷害，因砍殺、呼救聲，
    驚動分局內執勤警員持槍出面制止，並緊急召喚救護車，將
    丙○○送亞東紀念醫院急救後，始未發生死亡之結果而未遂
    。嗣甲○○、丙○○於九十五年四月七日、九日、十日分向
    臺北縣政府警察局樹林分局報案及同年六月十五日為土城分
    局當場逮捕，而查知上情，並扣得乙○○所有供犯罪所用之
    二十五公斤汽油桶一桶、打火機一把及奇異筆一支等物。
二、案經丙○○、甲○○訴由臺北縣政府警察局土城分局、樹林
    分局移送臺灣板橋地方法院檢察署檢察官偵查起訴。
    理  由
一、訊據被告乙○○對於在上揭時地，持起子、戳子及鐮刀等工
    具，攻擊告訴人丙○○之頭、臉部及頸部等事實及放火燒燬
    現有人所在之「南天宮」建築物及現供人使用之「溫馨園老
    人養護中心」住宅等處未遂、以文字誹謗丙○○等犯行，均
    坦承不諱，惟矢口否認有殺人之犯行，辯稱：因告訴人丙○○積欠伊合夥金未清償，遂起意教訓丙○○，並無要丙○○
    死之意思，伊無殺人之故意云云。經查：
  (一)被告上揭放火燒燬現有人所有之建築物未遂及誹謗等犯行，
    業據被告於本院審理時自承不諱，復有告訴人丙○○、甲○○於警詢、偵查及本院審理中之證詞足稽，並有證人張玉蘭
    、蕭曙球、謝宗諺於警詢及偵查中之證詞，及證人曾仁樹於
    偵查中之證詞可按，且有卷附臺北縣政府消防局火災原因調
    查報告書一份（南天宮部分）、放火現場照片八幀（溫馨園
    老人養護中心部分）及書寫誹謗文字之牆面照片三幀足考，
    並有扣案之二十五公斤汽油桶一桶、打火機一把及奇異筆一
    支等物可資佐證。上揭告訴人、證人於審判外之陳述，其中
    在偵查中檢察官詢問時所為陳述，並無顯不可信之情況，而
    其餘警詢中之陳述及火災原因調查報告書一份（警製），當
    事人於言詞辯論終結前就證據能力均未聲明異議，依刑事訴
    訟法第一百五十九條之一第二項、一百五十九條之五第二項
    之規定，均有證據能力。
  (二)按刑法上殺人未遂罪與傷害罪之區別，視加害人有無殺意為
    斷，被害人受傷處所是否致命部位，及受傷之程度，固不能
    據為有無殺意之唯一標準，但加害人之下手情形如何，於審
    究犯意方面，仍不失為重要參考資料，此有最高法院七十九
    年度台上字第四四四九號、九十三年度台上字第六一八、三
    三一○號判決意旨足供參照，因之應審酌當時之情況，視其
    有無持兇器、兇器種類、下手輕重及加害部位等，以為綜合
    判斷。被告對事實欄所載，先持起子、戳子，自告訴人丙○○之身後接近，並朝告訴人丙○○頭部、雙眼等處戳刺，告
    訴人丙○○突遭襲擊，無力抵擋，頭、臉及眼部多處為被告
    所持利器刺中，血流滿面不支倒地，致受有頭部外傷合併輕
    度腦腫、雙眼球挫傷、雙下眼臉撕裂傷、臉部、頭皮、雙耳
    多處撕裂傷、後背、左手肘、左小腿擦傷及前胸背挫傷等傷
    害，再持鐮刀一把，在臺北縣政府警察局土城分局前，朝告
    訴人丙○○頭部、頸部等處砍切，致告訴人丙○○受有頭部
    創傷、頭皮多處撕裂傷、顱骨骨折、顱內出血、右肩、右頸
    撕裂傷、右小腿擦傷、左手指骨開放性骨折等傷害之事實均
    不否認，核與告訴人丙○○於警詢、偵查及本院審理時之證
    詞大致相符，並有卷附亞東紀念醫院診斷證明書二紙可稽，
    復有扣案之戳子（起訴書及扣案物品欄誤載為起子）、鐮刀
    等物可資佐證，此部分事實足堪認定。衡之被告為具有一般
    知識經驗之成年男子，對於人類頭、臉部及頸部，係內含腦
    、視覺等神經控制及呼吸之身體器官，極為脆弱，若遭起子
    、戳子及鐮刀等工具，刺砍可能造成嚴重之傷害而生死亡之
    結果，應有所認知，被告仍執意持上揭利刃，攻擊告訴人丙○○之頭、臉及頸等部位，並造成其頭部外傷合併輕度腦腫
    、雙眼球挫傷、雙下眼臉撕裂傷、頭皮多處撕裂傷、顱骨骨
    折、顱內出血等重大傷害，其下手之重足致告訴人丙○○於
    死亡，被告就此已有認知，仍執意為之，其結果發生自屬其
    容任之範圍，顯然被告確有置告訴人丙○○於死地之故意，
    被告辯稱其只是要教訓告訴人，並無殺人之犯意云云，尚難
    採信。
  (三)綜上，本件事證明確，被告犯行堪以認定，應依法論科。
二、按「行為後法律有變更者，適用行為時之法律。但行為後之
    法律有利於行為人者，適用最有利於行為人之法律。」，刑
    法第二條第一項訂有明文。被告行為後，刑法第二十六條已
    於九十四年二月二日修正公布，並自九十五年七月一日施行
    ，原刑法第二十六條前段有關未遂犯處罰之規定移作新法二
    十五條第二項，對本件被告而言並無有利或不利之情形，應
    適用修正前之刑法第二十六條前段，先予敘明。另按所謂放
    火，指故意以火力傳導於特定之目的物，使其燃燒之謂。被
    告於本件放火燒「南天宮」之犯行，係將所攜之汽油潑在「
    南天宮」內左側神龕供桌附近，並以打火機引火燃燒，使神
    龕供桌附近之地面、家具開始燃燒；而放火燒「溫馨園老老
    人養護中心」之犯行，係攜帶其所有之汽油一桶、引火布條
    一條、打火機一把，再以所攜帶之布條，連接汽油桶，置放
    於上址四樓，並將布條自窗戶垂至樓下，再以其所有之打火
    機，在樓下燃燒布條，被告放火後，均可能因未及時撲滅火
    勢而足以延燒該現有人所有之建築物、現供人使用之住宅，
    進而釀成災害，客觀上已表現放火行為之外觀，且顯現放火
    行為之危險性，並非準備放火行為所可比擬，應認為已著手
    於放火行為之實行。雖因及時撲救得宜，或因汽油尚未流至
    燃燒處自然熄滅，而未引燃建築物之本體，造成燒燬之結果
    ，仍應論以未遂犯。核被告所為，係犯行為時刑法第二百七
    十一條第二項、第一項之殺人未遂罪、刑法第一百七十三條
    第三項、第一項之放火燒燬現有人所在之建築物未遂罪、刑
    法第三百十條第二項之散布文字誹謗罪。被告已著手於殺人
    行為之實施，而未生被害人死亡之結果，已著手放火行為，
    而尚未達燒燬建築物物之結果，所犯之罪均尚屬未遂，應依
    修正前刑法第二十六條前段之規定按既遂犯之刑度減輕其刑
    。次按被告行為後，刑法第五十六條業經修正刪除，於九十
    四年二月二日經總統公布，並自九十五年七月一日起施行，
    亦即被告基於概括犯意所為之數行為，自九十五年七月一日
    起已不再成立連續犯而得論以一罪，而應依具體行為之性質
    論罪。查被告之本案先後二次殺人未遂及放火燒燬現有人所
    在之建築物、現供人使用之住宅未遂罪之犯行，犯罪時間均
    發生於修法施行之前，被告所為之各次行為，時間、地點各
    均獨立，依修正前刑法第五十六條之規定，論以連續犯之一
    罪對被告較為有利，依刑法第二條第一項前段之規定，自應
    適用修正前之刑法第五十六條之規定論以連續犯。被告於上
    揭時間二次殺人未遂及放火燒燬現有人所在之建築物、現供
    人使用之住宅未遂罪之犯行，時間緊接，觸犯構成要件相同
    之罪名，顯係基於概括犯意，為連續犯，應依修正前刑法第
    五十六條之規定各以一殺人未遂罪（六月十五日之殺人事實
    ）及放火燒燬現有人所在之建築物未遂罪（四月七日之放火
    事實）論，並均加重其刑，應先加後減之。被告所犯殺人未
    遂、放火燒燬現有人所在之建築物未遂及散布文字誹謗三罪
    間，犯意各別、行為互殊，應予分論併罰之。爰審酌被告僅
    為催討合夥債務不成，竟出於殺人及放火之故意，為事實欄
    所載之犯罪行為，所為除造成告訴人等人之生命身體及財產
    及名譽之危害，並已經危及放火燒燬之建築物內所在之人，
    惡性非輕，犯罪後已對放火、誹謗罪行坦承，並表示悔改之
    意、犯罪後態度良好等一切情狀，分別量處如主文所示之刑
    ，以資懲儆，並就殺人未遂、放火燒燬現有人所在之建築物
    未遂二罪定其應執行刑。末按被告行為後，刑法第五十一條
    業經修正公布，並於九十五年七月一日施行，修正前刑法第
    五十一條規定：「數罪併罰，分別宣告其罪之刑，依左列各
    款定其應執行者：」其中第五款規定：「宣告多數有期徒刑
    者，於各刑中之最長期以上，各刑合併之刑期以下，定其刑
    期。但不得逾二十年。」修正後刑法第五十一條第五款規定
    ：「宣告多數有期徒刑者，於各刑中之最長期以上，各刑合
    併之刑期以下，定其刑期。但不得逾三十年。」比較結果，
    修正後刑法並非較有利於行為人，依刑法第二條第一項前段
    之規定，仍應依修正前刑法，定其應執行之刑。扣案之二十
    五公斤汽油桶一桶、打火機一把及奇異筆一支等物，係供被
    告犯罪所用之物，為被告所有，業據其供承在卷，應依刑法
    第三十八條第一項第二款之規定沒收之。扣案之戳子、鉗子
    及鐮刀各一把，鉗子非供被告犯罪所用之物，起訴書所載有
    誤，至戳子、鐮刀係「山水園集社區」管理委員會購入供管
    理員整理花木之工具，均非被告所有之物，亦據被告於本院
    審理時供明在卷，雖係供被告犯罪所用之物，惟與沒收之規
    定不合，均不為沒收之諭知，附此敘明。
據上論斷，應依刑事訴訟法第二百九十九條第一項前段，刑法第
二條第一項前段、修正前刑法第五十六條、第二百七十一條第二
項、第一項、第一百七十三條第三項、第一項、第三百十條第二
項、修正前刑法第二十六條前段、第五十五條、修正前刑法第五
十一條第五款、第三十八條第一項第二款，刑法施行法第一條之
一，判決如主文。
本案經檢察官朱立豪到庭執行職務。
中    華    民    國    95    年    11    月    24    日
                臺灣板橋地方法院刑事第十八庭
                          審判長法  官  連育群
                                法  官  吳幸娥
                                法  官  王綽光
以上正本證明與原本無異
如不服本判決應於送達後10日內向本院提出上訴狀
                                書記官  許清秋
中    華    民    國    95    年    11    月    27    日
附錄本案論罪科刑法條全文：
中華民國刑法第271條
（普通殺人罪）
殺人者，處死刑、無期徒刑或 10 年以上有期徒刑。
前項之未遂犯罰之。
預備犯第 1 項之罪者，處 2 年以下有期徒刑。
中華民國刑法第173條
（放火或失火燒燬現住建築物及交通工具罪）
放火燒燬現供人使用之住宅或現有人所在之建築物、礦坑、火車
、電車或其他供水、陸、空公眾運輸之舟、車、航空機者，處無
期徒刑或7年以上有期徒刑。
失火燒燬前項之物者，處 1 年以下有期徒刑、拘役或 5 百元以
下罰金。
第 1 項之未遂犯罰之。
預備犯第 1 項之罪者，處 1 年以下有期徒刑、拘役或 3 百元
以下罰金。
中華民國刑法第310條
（誹謗罪）
意圖散布於眾，而指摘或傳述足以毀損他人名譽之事者，為誹謗
罪，處 1 年以下有期徒刑、拘役或 5 百元以下罰金。
散布文字、圖畫犯前項之罪者，處 2 年以下有期徒刑、拘役或
 1 千元以下罰金。
對於所誹謗之事，能證明其為真實者，不罰。但涉於私德而與公
共利益無關者，不在此限。


司法院資訊處製作；財團法人民間司法改革基金會備份。
